最高法院刑事判決　　　　　　　　　　　　　　　八十七年度台上字第一一七○號
　　上　 訴　 人　台灣高等法院高雄分院檢察署檢察官
　　上訴人即被告　甲○○
右上訴人等因被告殺人案件，不服台灣高等法院高雄分院中華民國八十七年一月十三
日第二審更審判決（八十六年度上更(一)字第三九○號，起訴案號：台灣高雄地方法院
檢察署八十五年度偵字第一五五○二號），提起上訴，本院判決如左：
    主  文
原判決撤銷，發回台灣高等法院高雄分院。
    理  由
本件原判決認定上訴人即被告甲○○於民國八十五年七月二日凌晨二時三十分許，在
高雄縣林園鄉○○村○○路一七二號一樓住處，因細故與死者黃富民發生衝突，黃富
民即推被告，因黃富民較被告身強體壯，被告被推後倒退至客廳桌沿，見桌上置有一
把其家中所有，平日切割檳榔所用長九‧二公分、直徑二‧七公分、刀身最寬處四‧
八公分之檳榔刀一把，竟萌生殺人之犯意，用力往黃富民之大腿猛刺，造成黃富民右
大腿腹面十四‧五×一‧八公分之傷口，深十二公分，刀子進入皮下軟組織，切斷部
分肌肉，並造成股動脈及股靜脈斷離之傷。黃富民一時受重創，即以雙手抓住被告之
肩膀，被告見狀，復持刀往黃富民之腹股溝刺殺，造成黃富民右腹股溝中部十三×○
‧五公分之穿刺傷，深三公分，其上方並有十‧七×○‧三公分之表皮破損，刀子所
經之處，造成皮下組織之割裂傷及出血之傷。迨被告復欲持刀刺向黃富民時，為黃富
民以左手撥開，因而造成其左手由中指之第一節向下延伸，止於食指及中指間長五‧
九公分之傷口，並造成十‧三公分之斜面深及骨頭之傷害。黃富民將被告之刀撥開後
，即後退倒地，被告見黃富民倒地不起，血流不止，知自己已闖下大禍，因而要求在
現場之許文賓、李家興、陳天龍等人將黃富民送醫，黃富民於同日凌晨二時五十分送
至高雄縣林園鄉建佑醫院時，因大量出血，已無呼吸、心跳以及生命跡象而死亡，經
該醫院施以急救手術無效，於同日凌晨三時二十分始未繼續急救。被告則自己持上開
檳榔刀，於同日凌晨三時三十分，至高雄縣警察局林園分局中芸派出所自首接受裁判
等情。因而撤銷第一審判決，改判論處被告殺人（累犯）罪刑，固非無見。
惟查：(一)、告訴人即死者黃富民之父黃全一再爭執上訴人並非自首。雖第一審卷附之
高雄縣警察局林園分局中芸派出所員警工作紀錄簿影本載明：被告於當日凌晨三時三
十分到所投案云云（見一審卷第一一○頁背面）。證人即該分局刑事組警員黃宏昌於
原審亦證稱我們到醫院時並不知道兇手是誰。將被害人送到醫院的那幾個人都已喝醉
了，我問他們是誰殺的，他們都說不知道等語；惟證人陳天龍於警訊則證稱：「……
我就與其他人扶上車子送建佑醫院急救，到達醫院後，醫生說要急救，並通知家屬來
，我就騎機車至黃富民家通知他父親到醫院，醫院急救至七月二日凌晨二點五十分死
亡。」（見警訊卷第二頁背面）黃全於警訊中則稱：「我大約在凌晨『四』時左右才
知道我兒子死亡，是我同村一個叫陳天龍到我家通知我的。」( 見同上卷第一頁背面
 )惟該「四」字係「三」改成，而黃宏昌於原審除陳明其到場調查之經過如上所述外
，並證述：其到醫院時死者之父親亦在場等語。究竟黃全何時知道其子死亡﹖何時知
道兇手為何人﹖知道後有無告知黃宏昌或警方其他人員﹖如有告知警方，何時告知﹖
均攸關被告得否依自首規定減輕其刑，自應一一究明釐清，此經本院於前次發回時予
以指明。原審並未傳訊製作黃全警訊筆錄之警員廖坤宗調查何以將上述之「三」時改
為「四」時；又黃全於原審更審時稱：建佑醫院在二點五十六分打電話通知伊（通知
黃富民死亡），陳天龍在三點到伊家通知，伊到建佑醫院約三點六、七分，到醫院過
五分鐘後，警方人員才來，伊到醫院後陳天龍有說是甲○○殺的，伊有向警員黃宏昌
說是被甲○○殺的等語（見原審更一字卷第二十三頁背面），核與證人黃宏昌郵送原
審附卷之報告書所述：伊於八十五年七月二日凌晨三時許接獲勤務中心電話指示，建
佑醫院有人被殺死亡，伊即與同事前往醫院調查時，發現黃富民已死在擔架上，其父
黃海泉（應係黃全）及護送黃富民到醫院之證人（姓名已記不清）酒醉在醫院前，經
詢問證人均稱不知何人所殺，不得已將該酒醉之證人，帶返刑事組偵訊，仍稱不知何
人所殺，遂令其帶路至護送被害人之地點，到達時發現地上有血跡被沖洗過，伊即認
定係兇殺現場，就叫被告之妻出來訊問，其妻答稱被告已持兇刀往中芸派出所自首，
伊即在現場先拍照，約三、五分鐘，中芸派出所員警即帶被告返回求證等情，不相符
合。原審未調查何者為真實，即採該報告書為被告自首之認定，對於黃全上開不利於
被告之陳述如何不足採則未加說明，難謂無判決理由不備之違誤；又黃富民被殺時證
人陳天龍、許文賓、李家興等人均在場，且係彼等將黃富民送至建佑醫院急救，並由
陳天龍騎機車至黃富民家通知其父黃全等情，業據各該證人證述在卷，證人等既目睹
被害經過，又將被害人送醫並通知其家屬，何以其後警員接獲醫院通報至醫院調查時
，證人反而酒醉說不知何人所殺﹖是警員黃宏昌上開報告書所載證人酒醉說不知何人
所殺一節，與事實是否相符，非無可疑。再被告於警訊時供稱：伊約於當日四時自己
持兇刀到中芸派出所投案云云（見警卷第五頁正面），另又指當時遭黃富民無故侵入
住宅之不法侵害，出於正當防衛，始以檳榔刀刺其腿部，究竟實情如何？原審對上開
疑點，仍未詳加調查並予釐清，遽行判決，自有應於審判期日調查之證據，而未予調
查之違法。(二)、採為判決基礎之證據資料，必須經過調查程序，而顯出於審判庭者，
始與直接審理主義符合，否則其所踐行之訴訟程序，即屬違背法令。原審採為判決基
礎之重要證據即前開警員黃宏昌之報告書，未依刑事訴訟法第一百六十五條第一項之
規定，踐行調查程序，於審判期日向被告提示或予以閱覽或宣讀或告以要旨，而逕採
為認定被告自首之論據，亦有未合。(三)、科刑之判決所認定之事實，與所採用之證據
不相適合者，即屬證據上之理由矛盾。查扣案之兇刀檳榔刀一把，迭據被告供述係被
告之妻所購，為其妻平日賣檳榔，供切檳榔用，非被告所有（見偵查卷第三十八頁背
面、第一審卷第八頁正背面、第一一六頁背面）。原判決僅以該檳榔刀，係在被告家
中置於桌上之檳榔刀云云，即認係被告所有，與此項卷內資料不盡相合，未予調查說
明，遽行宣告沒收，復有可議。檢察官及被告上訴意旨分別指摘原判決不當，非無理
由，應認仍有發回更審之原因。
據上論結，應依刑事訴訟法第三百九十七條、第四百零一條，判決如主文。
中      華      民      國    八十七    年      四      月      二      日
                              最高法院刑事第七庭
                                  審判長法官  董  明  霈
                                        法官  丁  錦  清
                                        法官  賴  忠  星
                                        法官  林  茂  雄
                                        法官  王  居  財
      右正本證明與原本無異
                                              書  記  官
中      華      民      國    八十七    年      四      月      八      日
